臺灣高等法院花蓮分院民事判決  
111年度重家上字第2號
上  訴  人  乙○○  
訴訟代理人  黃建銘律師
視同上訴人  甲○○    
被上訴人    壬○○  
訴訟代理人  李容嘉律師
上列當事人間請求損害賠償等事件，上訴人對於中華民國111年2
月8日臺灣臺東地方法院107年度婚字第3號第一審判決提起上訴
，本院於民國111年8月25日言詞辯論終結，判決如下：
    主  文
原判決除確定部分外，關於命上訴人給付超過新台幣638萬9,63
  8元部分，及該部分假執行之宣告，暨訴訟費用之裁判均廢棄
  。
上開廢棄部分，被上訴人在第一審之訴及其假執行之聲請均駁
  回。
其餘上訴駁回。
第一審(除確定部分外)、第二審訴訟費用由上訴人與視同上訴
  人共同負擔10％，上訴人負擔63％，餘由被上訴人負擔。
    事實及理由
壹、程序事項
管轄權及應適用法律之說明
㈠關於涉外事件之國際管轄誰屬，涉外民事法律適用法未有明文
  規定，惟除有違反當事人間之公平、裁判之適當與迅速等特別
  情事外，受訴法院非不得依具體情形，類推適用國內法之相關
  規定，以定其訴訟之管轄(最高法院104年度台抗字第1004號、
   108年度台抗字第962號裁定意旨參照）。又因侵權行為涉訟
  者，得由行為地之法院管轄，為民事訴訟法(下稱民訴法)第15
  條第1項所明定。所謂行為地，凡為一部實行行為或其一部行
  為結果發生之地皆屬之（最高法院56年台抗字第369號裁定要
  旨參照）。本件被上訴人主張上訴人乙○○(下稱上訴人，與被
  上訴人合稱兩造)於婚姻關係中，與視同上訴人甲○○(下稱其名
  )通姦生子，侵害其配偶權，爰依民法第184條第1項、第185條
  第1項前段請求連帶賠償精神損害(下稱系爭侵權事件)。查，
  被上訴人係臺灣地區人民，甲○○為大陸地區人民，為兩造所是
  認，復有法務部民國109年8月26日法外決字第10906522240號
  函所附甲○○之常住人口信息表在卷可稽（原審卷四第496、499
  頁），系爭侵權事件自屬臺灣與大陸地區人民間之民事事件，
  惟臺灣地區與大陸地區人民關係條例（下稱兩岸關係條例）未
  規定民事事件之管轄，考量兩岸政治現實，本件有涉外因素，
  自得參照前揭最高法院意見，類推適用我國民訴法第15條規定
  ，定其管轄法院。
㈡次按，臺灣地區人民與大陸地區人民間之民事事件，除本條例
  另有規定外，適用臺灣地區之法律；侵權行為依損害發生地之
  規定，兩岸關係條例第41條第1項、第50條前段分別定有明文
  。查：系爭侵權事件發生時，兩造均設籍於○○縣，為其等在臺
  經營婚姻生活之處，是依被上訴人主張之事實基礎，主張其配
  偶身分法益受到侵害之結果地(即損害發生地)得認在○○縣，原
  法院即有管轄權，且依兩岸關係條例第50條前段規定，關於實
  體法律之適用，應依我國法律規定，合先敘明。
訴訟標的對於共同訴訟之各人必須合一確定者，共同訴訟人中
  一人之行為有利益於共同訴訟人者，其效力及於全體；不利益
  者，對於全體不生效力，為民訴法第56條第1項第1款所明定。
  而民法第275條規定連帶債務人中之一人受確定判決，而其判
  決非基於該債務人之個人關係者，為他債務人之利益亦生效力
  ，故債權人以各連帶債務人為共同被告提起給付之訴，被告一
  人提出非基於其個人關係之抗辯有理由者，對於被告各人即屬
  必須合一確定，自應適用民訴法第56條第1項之規定(最高法院
  33年上字第4810號民事判決意旨參照)。本件被上訴人起訴主
  張上訴人及甲○○於系爭侵權事件中係共同侵權行為人，依民法
  第185條第1項前段規定，應連帶賠償慰撫金新臺幣(下同)100
  萬元，經原審判命上訴人與甲○○應連帶給付被上訴人80萬元，
  上訴人不服提起上訴，甲○○則未上訴。觀諸上訴意旨有關抗辯
  被上訴人係重複請求、甲○○之行為並無不法性等節，乃非基於
  其個人關係之抗辯，依前揭說明，即有合一確定之必要，自有
  民訴法第56條第1項第1款規定之適用。經從形式上觀之，上訴
  人之上訴為有利於甲○○，其上訴效力自及於甲○○，應併列其為
  視同上訴人。
甲○○經合法通知，未於言詞辯論期日到場，核無民訴法第386條
  各款所列情形，爰依被上訴人之聲請，由被上訴人對其一造辯
  論而為判決。　
貳、實體事項
被上訴人主張（訴訟標的未繫屬本院部分，不贅)：
㈠兩造於88年11月19日結婚。甲○○明知上訴人為有婦之夫，仍與
  上訴人相姦，並於105年8月21日在大陸地區○○市醫院產下1子
  ，嗣被上訴人於106年5月間始知上情。上訴人、甲○○以故意悖
  於善良風俗之方法侵害伊之配偶權，致伊精神痛苦，情節重大
  ，爰依民法第184條第1項、第185條第1項前段、第195條第1項
  前段、第3項規定，請求上訴人及甲○○連帶賠償100萬元慰撫金
  。
㈡兩造並未約定夫妻財產制，伊於106年10月13日提起本件離婚訴
  訟時之婚後財產如附表一所示，合計45萬3,867元；上訴人之
  婚後財產有如附表二所示及臺灣銀行000000000000號帳戶(下
  稱上訴人臺銀帳戶)存款692萬5,000元，共23,218,183元，兩
  人剩餘財產差額平均分配為1,138萬2,158元(計算式：《23,218
  ,183元－453,867元》÷2＝1,138萬2,158元)。爰依民法第1030條
  之1規定，請求上訴人如數給付。
㈢為此，於原審聲明：
⒈上訴人及甲○○應連帶給付伊100萬元，及自106年11月10日追加
  起訴狀送達翌日起至清償日止，按週年利率5％計算之利息。
⒉上訴人應給付伊1,138萬2,158元，及其中172萬4,410元自106年
  12月29日追加起訴狀繕本送達翌日起；250萬2,832元自108年7
  月10日追加起訴狀繕本送達翌日起；369萬2,416元自109年3月
  24日追加起訴狀繕本送達翌日起；346萬2,500元自109年9月26
  日追加起訴狀繕送達翌日起，均至清償日止，按週年利率5％計
  算之利息。
上訴人則以：
㈠系爭侵權事件部分，業經大陸廈門海滄法院判命伊需賠償被上
  訴人人民幣10萬元之精神損害，且已於大陸聲請強制執行獲准
  ，不應在本件重複請求。
㈡伊自小在美國生活，於97年前在臺無任何收入及資產，生活費
  亦常靠父母接濟支應，無資力置產或購買股份、保險，是被上
  訴人所列如附表二所示財產，除存款(臺灣銀行部分僅同意以4
  ,360元計列婚後財產)外，其餘均為伊無償取得，非屬剩餘財
  產分配範圍。
㈢至被上訴人主張伊臺銀帳戶692萬5,000元應列入婚後財產部分
  ，惟該帳戶為伊早年開立供母親即訴外人丙○○○使用，存款均
  出自伊父母匯入或臨櫃存入。伊後來將薪資匯入該帳戶後，請
  託伊母代為提領，再支應家中生活所需，已用罄無餘。另伊於
  102年6月19日匯與胞妹即訴外人丁○○之103萬元，係來自保單
  借款，作為伊提出美金存款餘額證明之用，以滿足被上訴人買
  房需求，並於102年6月21日連同其他4筆借款，如數匯出返還
  ，應予扣除。
㈣為此，於原審答辯：被上訴人之訴駁回。
甲○○於原審未於言詞辯論期日到場，亦未提出書狀作何聲明
　或陳述。
原審關於：㈠系爭侵權事件部分，判命上訴人與甲○○應連帶賠償
  被上訴人80萬元慰撫金；㈡剩餘財產差額分配請求部分，認附
  表一、二各為兩造婚後財產(不含上訴人臺銀帳戶存款6,92萬5
  ,000元)，而判命上訴人應給付被上訴人791萬9,658元，並駁
  回被上訴人其餘請求。上訴人不服提起上訴，聲明：原判決上
  開㈠、㈡部分均廢棄；上開廢棄部分，被上訴人在第一審之訴及
  假執行之聲請均駁回。被上訴人答辯聲明：上訴人之上訴駁回
  。甲○○於本院未於言詞辯論期日到場，亦未提出書狀作何聲明
  或陳述。(按被上訴人就原審判決其敗訴部分，未聲明不服)。
兩造不爭執事項(本院卷第163頁至第167頁)：
㈠兩造於88年11月19日結婚，婚後育有5名子女，經原審於111年2
  月8日判決准兩造離婚，並於111年3月2日確定（原審卷一第6
  頁、卷五第207頁）。
㈡兩造婚後未約定夫妻財產制，亦未曾經法院宣告改用分別財產
  制，應適用法定財產制，並以本件被上訴人起訴時之106年10
  月13日(下稱基準日)，作為計算剩餘財產之基準日。
㈢被上訴人於108年6月18日具狀向福建省廈門市海滄區人民法院
 （下稱廈門人民法院）起訴離婚，併請求上訴人就通姦行為(即
 系爭侵權事件)賠償人民幣10萬元精神損害，經廈門人民法院於
 109年12月30日判決兩造離婚，並命上訴人應支付被上訴人精神
 損害人民幣10萬元，上訴人不服提起上訴，經福建省廈門市中
 級人民法院(下稱廈門中級人民法院)駁回上訴確定（原審卷五
 第22頁至第30頁反面、第91頁反面至第97頁）。
㈣甲○○105年8月21日於○○○○醫院產下一子，相關同意書中
 「患者法定代理人、近親屬、關係人簽名」欄上記載上訴人之
 姓名，身分證統一編號亦與上訴人相同，且同意書上「關係」
 欄記載為患者之丈夫（原審卷四第505頁至第506頁）。
㈤上訴人慣於工作薪資入帳後，旋將資金轉入其臺銀帳戶內，由
  其父母戊○○、丙○○○代為操作理財。上訴人臺銀帳戶自101 年1
   月1 日起至106 年10月13日止，與戊○○、丙○○○及丁○○之資金
  往來如下（原審卷二第232 頁至第241 頁；卷四第456頁至第4
  87 頁）：
⒈戊○○、丙○○○臨櫃提款現金：合計623萬2,209元。
⒉匯款予丁○○（帳號000000000000號帳戶）：120萬元。
⒊匯款予戊○○：1萬元。
⒋匯款予丙○○○（臺灣銀行帳號000000000000號帳戶）：569
  萬5,000元。
㈥附表二編號1所示○○市○○區○○段000地號土地、同段0000建號建
  物(下稱○○房地)，均於94年6月30日登記為上訴人所有，登記
  原因：買賣，原因發生日期：94年5月20日。嗣於107年3月13
  日以贈與為原因登記為戊○○所有（原審卷二第270頁至第271頁
  、第340頁至第341頁）。
㈦附表二編號2所示○○市○○段00地號土地(下稱○○土地)，於92年4
  月28日登記為上訴人所有，登記原因：買賣，原因發生日期：
  92年4月18日。嗣於106年11月2 日以贈與為原因登記為戊○○所
  有（原審卷一第127 頁至第128 頁；卷二第272 頁）。
㈧迄106年10月13日基準日，以上訴人為要保人，且具保單價值準
  備金之保單如下（原審卷二第82頁、第92頁、199頁至第213頁
  ）：
⒈新光人壽千禧金寶貝終身還本壽險（保單號碼：0000000000
  號）：
  ⑴被保險人：上訴人之女即訴外人己○○。
  ⑵保單價值準備金：83萬8,694元。
  ⑶保險費繳納方式：由丙○○○之台灣銀行帳號000000000000
    號帳戶扣款繳納。
⒉新光人壽長保安康終身壽險（保單號碼：0000000000號）：
  ⑴被保險人：上訴人。
  ⑵保單價值準備金：36萬2,040元。
  ⑶保險費繳納方式：同上。
⒊新光人壽新富貴增額終身壽險（保單號碼：0000000000號）：
  ⑴被保險人：己○○。
  ⑵保單價值準備金：32萬2,817元。
  ⑶保險費繳納方式：同上。
⒋台灣人壽增美鑫美元增額終身壽險（保單號碼：0000000000
  號）：
  ⑴被保險人：上訴人。
  ⑵保單價值準備金：1,908,838元(美金6萬4,012元)
  ⑶保險費繳納方式：由丙○○○所有之中國信託銀行帳號00000000
    0000、000000000000號帳戶及戊○○所有之中國信託銀行帳號
    000000000000號帳戶扣款繳納。
⒌台灣人壽增鑫增億增額終身壽險（保單號碼：0000000000號）
  ：
  ⑴被保險人：上訴人。
  ⑵保單價值準備金：186萬447元。
  ⑶保險費繳納方式：由戊○○所有之中國信託銀行帳號000000000
    000號帳戶扣款繳納。
㈨附表一及附表二編號4至11所示財產，兩造同意列入剩餘財產差
  額分配計算。
㈩兩造同意有關美國及大陸地區之財產，皆不列入本件剩餘財產
  差額分配請求之標的範圍（原審卷五第47頁至第48頁、第99頁
  反面）。
除下列資料外，兩造對於卷附證據之形式上真正均不爭執（原
  審卷二第194頁、卷五第166頁，本院卷第299、305頁）：
⒈被上訴人108年7月10日追加起訴二狀中原證27號。
⒉上訴人110 年12月20日綜合辯論意旨狀中被證68號第2 頁第3
  條產權移轉部分關於「指定過戶乙○○」之註記。
⒊上訴人111年8月25日家事準備㈣狀所附之廈門人民法院執行證明
  。 
本院之判斷
㈠系爭侵權事件部分
⒈被上訴人就系爭侵權事件請求上訴人與甲○○連帶賠償，起訴之
  程式應屬合法。
　被上訴人主張：兩岸關係條例第74條並非限制伊不得於我國起
  訴請求賠償，且上訴人雖經大陸地區法院判命賠償，但迄未履
  行給付等語。上訴人抗辯：被上訴人就系爭侵權事件於大陸地
  區已起訴請求伊賠償人民幣10萬元慰撫金獲准，故本件是重複
  請求等語。茲按：
⑴「(第1項)在大陸地區作成之民事確定裁判、民事仲裁判斷，不
  違背臺灣地區公共秩序或善良風俗者，得聲請法院裁定認可。
  (第2項)前項經法院裁定認可之裁判或判斷，以給付為內容者
  ，得為執行名義。」兩岸關係條例第74條第1項、第2項定有明
  文。又兩岸關係條例第74條僅規定，經法院裁定認可之大陸地
  區民事確定裁判，以給付為內容者，得為執行名義，並未明定
  在大陸地區作成之民事確定裁判，與確定判決有同一之效力，
  該執行名義核屬強制執行法第4條第1項第6款規定其他依法律
  之規定得為強制執行名義，而非同條項第1款所稱我國確定之
  終局判決可比。又該條就大陸地區民事確定裁判之規範，係採
  「裁定認可執行制」，與外國法院或在香港、澳門作成之民事
  確定裁判（香港澳門關係條例第42條第1項明定其效力、管轄
  及得為強制執行之要件，準用民訴法第402條及強制執行法第4
  條之1之規定），仿德國及日本之例，依民訴法第402條之規定
  ，就外國法院或在香港、澳門作成之民事確定裁判，採「自動
  承認制」，原則上不待我國法院之承認裁判，即因符合承認要
  件而自動發生承認之效力未盡相同，可見立法者有意為不同之
  規範，基於兩岸特殊關係，為解決實際問題，對於在大陸地區
  作成之民事確定裁判，特以非訟程序為認可裁定，並僅就以給
  付內容者，明定其有執行力，而未賦予實質確定力。立法者既
  係基於兩岸地區民事訴訟制度差異，為維護我法律制度，並兼
  顧當事人權益（見兩岸關係條例第74條立法理由），而為上開
  規定，自不容再援引民訴法關於外國民事確定裁判效力之相關
  規定及法理，認在大陸地區作成之民事確定裁判，經我法院裁
  定認可者，即發生既判力。是經我國法院裁定認可之大陸地區
  民事確定裁判，應祇具有執行力而無與我國法院確定判決同一
  效力之既判力，債務人自得依強制執行法第14條第2項規定，
  以執行名義成立前，有債權不成立或消滅或妨礙債權人請求之
  事由發生，於強制執行程序終結前，提起債務人異議之訴(最
  高法院96年度台上字第2531號、104年度台上字第33號民事判
  決意旨參照)。
⑵被上訴人就系爭侵權事件於大陸地區起訴請求上訴人(不包括甲
  ○○)賠償慰撫金人民幣10萬元，經廈門人民法院如數判准，上
  訴人上訴後，經廈門中級人民法院駁回上訴確定(以下合稱系
  爭大陸判決)，為兩造所不爭執(見不爭執事項㈢)。惟系爭大陸
  判決縱經我國法院裁定認可，僅具執行力，並無實質確定力，
  不生我國法院確定判決之既判力效力，當事人應不受系爭大陸
  判決所為訴訟標的法律關係判斷之拘束，自得就同一事件更行
  起訴，並不違反一事不再理之原則。則上訴人抗辯被上訴人就
  系爭侵權事件已重複請求，並無理由。
⒉被上訴人得請求上訴人與甲○○連帶賠償慰撫金80萬元。
  被上訴人主張：上訴人與甲○○通姦，悖於善良風俗，侵害伊配
  偶權及家庭美滿幸福，致伊受有精神損害。另囿於大陸地區法
  令，致伊於大陸起訴時，無法將甲○○列為被告，向上訴人所得
  請求之慰撫金額上限為人民幣10萬元，故不得因此認伊未主張
  甲○○之行為不具不法性或所受損害已填補等語。上訴人則抗辯
  ：若大陸地區法律未規定，則甲○○侵害被上訴人「配偶權」應
  難認不法。又系爭大陸判決已判命伊需賠償慰撫金人民幣10萬
  元獲准，本件被上訴人再為請求，已逾應填補之損害等語。按
  ：
⑴因故意或過失，不法侵害他人之權利者，負損害賠償責任，故
  意以背於善良風俗之方法，加損害於他人者亦同；不法侵害他
  人之身體、健康、名譽、自由、信用、隱私、貞操，或不法侵
  害其他人格法益而情節重大者，被害人雖非財產上之損害，亦
  得請求賠償相當之金額；於不法侵害他人基於父、母、子、女
  或配偶關係之身分法益而情節重大者，準用之，民法第184條
  第1項、第195條第1項前段、第3項分別定有明文。又婚姻為一
  種複數人同財共居的社會制度，採行專偶制度的國家，婚姻可
  定義為雙方彼此相愛且獨佔的承諾，因而衍生出配偶雙方互負
  忠誠之義務。所謂配偶權於指涉婚姻忠誠義務之範疇時，僅係
  相信他方會信守專一諾言之期待，屬規律社會生活秩序的一般
  利益，固非指既存法律體系所明認，得憑恃公權力付諸實現之
  「權利」。然而，此等基於身分衍生之利益，在他方背叛承諾
  ，因期待落空所致之精神上痛苦，於情節重大時，立法者肯認
  該當侵權行為要件而賦予得請求精神上損害賠償之地位(民法
  第195條第3項參照)，茲屬民法第195條第3項保障之身分法益
  。又配偶間應互負忠實義務，俾保持共同生活之圓滿安全及幸
  福。通姦足以破壞夫妻間之共同生活，此從公序良俗之觀點可
  得斷言，故對於配偶之他方應構成共同侵權行為（最高法院55
  年台上字第2053號判決要旨參照）。申言之，倘第三人與一方
  配偶間之行為，足以破壞婚姻關係中共同生活之圓滿安全及幸
  福，即屬不法侵害他方配偶享有之配偶權身分法益，且屬情節
  重大，他方配偶自得依民法第184條第1項後段、第195條第3項
  等規定，向第三人請求非財產上之損害賠償。
⑵本件依被上訴人主張之原因事實，得認系爭侵權事件損害發生
  地在我國，依兩岸關係條例第50條前段規定，適用我國法律，
  如前說明。而上訴人於兩造婚姻關係存續中，與甲○○外遇生子
  為兩造所是認(見不爭執事項㈣)。上訴人與甲○○發生婚外性行
  為，係以背於善良風俗之方法，侵害被上訴人基於配偶身分衍
  生之利益，依我國侵權行為法律規定，應具不法性。則被上訴
  人依民法第184條第1項後段、第185條第1項前段規定，請求連
  帶賠償，自有屬有據，上訴人抗辯甲○○行為無不法性，並非可
  採。
⑶依被上訴人提出之「福建省高級人民法院關於審理人身損害賠
  償案若干問題的意見」精神損害賠償：「根據侵權人的主觀
  過錯程度、侵害手段、侵權行為所造成的後果，侵權行為分為
  一般侵權行為、嚴重侵權行為、特別嚴重侵權行為。一般侵權
  行為的精神損害賠償在1,000元至10,000元之間酌情判定；嚴
  重侵權行為的精神損害賠償在10,000元至50,000元之間酌情判
  定；特別嚴重侵權行為的精神損害賠償在50,000元至100,000
  元之間酌情判定。」(本院卷第252頁)。因此，被上訴人於系
  爭大陸判決中請求賠償慰撫金金額人民幣10萬元，容係受限於
  大陸地區法院上開法律意見，尚難遽認被上訴人自承其於系爭
  侵權事件所受精神損害僅需以人民幣10萬元填補為已足。
⑷按法院對於非財產上損害之酌定，應斟酌雙方之身分、地位、
  資力與加害之程度及其他各種情形核定相當之數額，其金額是
  否相當，自應依實際加害情形與被害人所受之痛苦及雙方之身
  分、地位、經濟狀況等關係決定之（最高法院85年台上字第46
  0號民事判決意旨參照)。查，關於慰撫金之核定，原審已詳酌
  兩造、甲○○之身分資力、加害程度與情節、對被上訴人造成之
  精神痛苦及其他各種情形等一切情況，而認被上訴人請求之精
  神慰撫金以80萬元為適當，逾此部分則無理由。經核原審認定
  並無違誤不當之情。上訴人提起上訴後，審酌慰撫金給付之基
  礎既未有明顯變更，應予維持。因此，上訴人抗辯被上訴人請
  求金額已逾所受損害，不得再為請求等語，並非可採。
⑸在大陸地區製作之文書，經行政院設立或指定之機構或委託之
  民間團體驗證者，推定為真正，為兩岸關係條例第7條所明定
  。是大陸地區製作之文書，經大陸地區公證外，須經財團法人
  海峽交流基金會（下稱海基會）驗證，始推定其形式上為真正
  。上訴人雖提出廈門人民法院就系爭大陸判決已執行人民幣19
  7,593.12元之證明(本院卷第299頁)，然為被上訴人否認形式
  真正(本院卷第305頁)。查，上開執行證明未經大陸地區公證
  及海基會認證，既經被上訴人爭執形式真正，上訴人復未為其
  他舉證，應認不得作為本件判斷之依據。況且，系爭大陸判決
  除判命上訴人應賠償被上訴人精神損害外，尚命上訴人應給付
  被上訴人人民幣32萬元(售車款)及其他款項，此觀該判決內容
  自明(原審卷五第28頁反面)，然上開執行證明並未載明係就系
  爭大陸判決所命何項給付為執行，則上訴人以此抗辯被上訴人
  所受損害已有所填補，並不足採。至廈門人民法院就系爭侵權
  事件判命上訴人給付精神損害賠償部分，倘在大陸地區已對上
  訴人財產強制執行，於本件慰撫金給付日後強制執行時，上訴
  人另得依法提起債務人異議之訴(最高法院 96 年度台上字第 
  2531 號 民事判決意旨參照)，以滋救濟，併予敘明。
⑹從而，被上訴人依民法第184條第1項後段、第185條第1項前段
  、第195條第3項準用同條第1項前段規定，請求上訴人及甲○○
  連帶賠償精神損害80萬元為有理由，應予准許。逾此範圍之請
  求，則無理由。
㈡剩餘財產分配請求部分
  當事人主張有利於己之事實者，就其事實有舉證之責任，民訴
  法第277條前段定有明文。又夫妻無償取得之財產，於法定財
  產制關係消滅時，不列入夫妻現存剩餘財產之差額計算，此觀
  諸民法第1030條之1第1項但書第1款規定自明。經查附表二所
  示財產均係上訴人於兩造婚姻關係存續中所取得，於基準日所
  呈現之外觀事實，均為上訴人名下財產(見不爭執事項㈥至㈨)，
  應推定為上訴人現存之婚後財產，故關於上訴人所為無償取得
  之抗辯，均應由上訴人就無償取得之有利事實負舉證責任。
⒈附表二編號1所示○○房地，不應列入上訴人之婚後財產。
　被上訴人主張○○房地為上訴人婚後財產，應列入剩餘財產分配
  ，然為上訴人否認，並抗辯：○○房地係伊於92年間與訴外人庚
  ○○相識，於00年0月間生有1子，伊父母為照顧庚○○母子，故購
  買○○房地登記在伊名下，供庚○○母子居住迄今，為伊婚後無償
  取得之財產等語。
⑴依土地登記謄本之記載，○○房地於94年6月30日以買賣為原因登
  記為上訴人所有，嗣於基準日後，於107年3月13日以贈與為原
  因登記為戊○○所有，為兩造所不爭執(見不爭執事項㈥)。而○○
  房地於基準日之價值為4,660,040元，有元一國際不動產估價
  師事務所108年12月16日(000)○○字第00號函所附鑑定報告書(
  下稱元一鑑定報告)在卷可考(原審卷三第344頁至第344-65頁)
  ，此部分事實，應堪認定。
⑵上訴人於92年間與庚○○外遇並生1子，上訴人於93年5月10日認
  領為長男，為兩造所不爭執(原審卷一第1頁反面、第200頁反
  面)，並有上訴人戶籍謄本可參(原審卷一第6頁)。
⑶○○房地乃上訴人之母丙○○○向訴外人辛○○所購買，有上訴人於原
  審提出之○○房地買賣契約書影本可參(原審卷五第162頁至第16
  4頁反面，下稱系爭契約書)，於本院復提出該契約書原本，經
  當庭核對，原本與影本之內容一致，被上訴人對此亦無意見，
  有本院111年7月20日準備程序筆錄可參(本院卷第163頁)，足
  認上訴人就系爭契約書之形式真正已為舉證。被上訴人雖仍表
  示：系爭契約書第3條手寫所載「指定過戶乙○○」等字無雙方
  核章，應是臨訟所加，故爭執形式真正。惟觀之系爭契約書有
  諸多手寫內容，並非均有雙方核章，且○○房地確由賣方辛○○直
  接過戶與上訴人，有上訴人提出之土地/建築改良物買賣所有
  權移轉契約書可參(原審卷一第96頁正反面)，益見系爭契約書
  第3條所載「指定過戶乙○○」，應為買賣雙方之真意，故被上
  訴人憑此爭執形式真正，並非可採。從而，堪認系爭契約書應
  得作為本件判斷依據。
⑷依系爭契約書所載，買方為丙○○○，賣方為辛○○，買賣價金為31
  0萬元，訂約日期為94年5月20日，由丙○○○於94年5月20日至94
  年6月23日，依約分期匯款價金予辛○○，有系爭契約書與匯款
  證明可參(原審卷五第162頁至第164頁反面)。參以，庚○○所生
  之子經上訴人認領後，家族身分為「長男」，則丙○○○購屋安
  置庚○○母子，亦合於長輩重視長男身分之傳統習俗。足認○○房
  地係由丙○○○出資購買，並約定過戶與上訴人，屬上訴人於婚
  後無償取得之財產，不應列入兩造剩餘財產之差額計算，洵堪
  認定。
⒉附表二編號2所示○○土地，應列入上訴人之婚後財產：
⑴被上訴人主張：上訴人於92年4月18日向訴外人○○營造有限公司
  (下稱○○公司)購買○○土地，嗣於同年月28日以「買賣」為原因
  完成所有權移轉登記等情，有臺東縣地籍異動索引、土地登記
  第一類及第二類謄本各乙份在卷可考(原審卷一第68、127、12
  8頁及卷二第272頁)，而該土地於基準日之價值為3,898,160元
  ，亦有元一鑑定報告可參(原審卷三第344-66頁至第344-124頁
  )，此部分事實，應堪認定。
⑵上訴人雖辯稱：伊於97年間至大陸地區工作前，在美國無固定
  工作，無資力購買○○土地。該地係伊母丙○○○於82年5月5日購
  買，於92年4月間贈與伊，因○○公司為伊母所有，袛需負責人
  同意即能辦理，是○○土地應屬伊婚後無償取得之財產，不得列
  入其婚後財產計算等語，並提出土地買賣所有權移轉契約書為
  憑(原審卷一第98頁正反面)。然而：
①○○公司與丙○○○之人格各異，○○土地既由○○公司以「買賣」為原
  因過戶與上訴人，則上訴人抗辯係丙○○○所贈與，已屬牽強。
  況依上訴人所提土地買賣所有權移轉契約書（原審卷一第98頁
  ），○○土地係上訴人於92年4月18日以170萬餘元向○○公司「買
  賣」取得（出賣人為○○公司，買受人為上訴人），並非自上訴
  人母親丙○○○處無償受贈取得，顯見，上訴人所辯與其所提客
  觀證據證明的客觀事實，難認相符，應無足取。又丙○○○固為
  上訴人的母親，但尚難單憑此點，逕認○○土地即是由丙○○○贈
  與給上訴人，且此情亦與土地買賣所有權移轉契約書不具整合
  性。
②又股東之數人或全體執行業務時，關於業務之執行，取決於過
  半數之同意，公司法第46條第1項定有明文，依同法第108條第
  4項規定，準用於有限公司。○○土地乃○○公司於91年9月12日，
  以買賣為原因，登記為所有權人，有該地地籍異動索引可參(
  原審卷一第127頁)。依上訴人所提○○土地買賣所有權移轉契約
  書(原審卷一第98頁反面)，○○公司處分○○土地時，負責人雖為
  丙○○○，然依○○公司為營造事業之性質，○○土地價值不菲，經
  該公司以買賣方式取得，當屬公司重要資產，何以衹需負責人
  1人即得決定贈與上訴人？該公司組織、決議過程、處分○○土
  地會計登錄項目為何等節，上訴人全然未為舉證，所辯乏其憑
  據，已非可採。
③另上訴人雖抗辯：伊於97年前曾有數次向母親借款支應生活所
  需，伊母於96年8月23日匯予被上訴人美金2萬元、96年11月21
  日匯予伊美金1萬元，97年5月9日直接匯予大女兒就讀美國學
  校美金4,715元、100年12月1日匯予被上訴人美金1萬元等語(
  原審卷五第32頁正反面)，然為被上訴人否認(原審卷五第104
  頁)。審酌，上訴人於書狀所載證據，除與上開抗辯內容關聯
  性不明，已難信實，且上訴人上開所辯，至多僅足證明伊母親
  丙○○○曾於96年8月23日之後，匯款給他而已，無法援此推論上
  訴人92年4月間，無資力買受○○土地。上訴人自96年7月13日起
  於○○○○科技股份有限公司(下稱○○公司)工作並加入勞工保險，
  於101年1月1日改由○○○○○○○有限公司(下稱○○公司)台灣分公司
  加保勞工保險，為上訴人所自承(本院卷第107頁至第108頁)，
  復有上訴人勞工保險投保資料可參(原審卷一第22頁)，足知上
  訴人抗辯之前述匯款時間，均在其於上開公司任職後。又上訴
  人於上開公司工作，每月薪資所得甚為優渥，有其如附表二編
  號6所示兆豐銀行帳戶(下稱兆豐銀行帳戶)交易明細可參(原審
  卷一第102頁至第105頁)。參以上訴人慣於薪資入帳後，即轉
  出至上訴人臺銀帳戶，由其父母代為操作、理財(見不爭執事
  項㈤)，故上開匯款之款項來源，是否即為上訴人薪資收入，顯
  屬有疑。此外，兩造均為從小留美，於88年間結婚，婚後迄上
  訴人97年間至大陸地區工作，係居住於美國，育有5名子女，
  最幼者為00年次，被上訴人婚後無工作、收入，為上訴人所是
  認(原審卷一第90頁反面、第203頁)，並有上訴人戶籍謄本可
  參(原審卷一第6、7頁)。兩造於大陸地區、美國另有離婚訴訟
  ，復為兩造所是認(原審卷五第43頁)。被上訴人婚後既為全職
  主婦，則家庭生計應主賴上訴人維持。從被上訴人提出之美國
  生活照片(原審卷二第5頁)，可知兩造及子女於美國之生活，
  尚能維持一定物質水平，衡情上訴人於美國如無相當收入，當
  難以長期(00年婚後至00年間到大陸地區工作)負擔此等水平之
  家庭支出。則上訴人抗辯其於00年至大陸地區工作前，無資力
  購買○○土地，並非可採。
④不動產登記係由國家機關作成，具公示性，倘申請登記資料不
  實，行為人亦可能承擔業務登載不實、會計憑證或帳目製作不
  實、使公務員登載不實等刑事責任，可擔保該等公文書真實外
  觀之強度極高。前揭土地登記謄本既已載明上訴人取得○○土地
  所有權原因為「買賣」，並非贈與，上訴人所為證明無法推翻
  此一真實外觀，復未提出相關行為人刑事責任成立之確定證明
  ，徒言抗辯係無償取得等語，即非可採。
⑶至上訴人於基準日後，將○○土地贈與伊父戊○○，應不影響該地
  為上訴人婚後財產之認定，併予敘明。　
⒊附表二編號3所示○○○○股份有限公司股份(下稱○○公司股份)，應
  列入上訴人之婚後財產：　　　
⑴被上訴人主張上訴人於99年3月2日向丙○○○購買○○公司股份30,0
  00股之事實，有○○公司過戶聲請書及財政部南區國稅局年度證
  券交易稅一般代繳稅額繳款書可稽(原審卷一第99、100頁)，
  而該股份於基準日之價值為2,006,172元，亦有上威鑑價有限
  公司股權價值鑑定報告書可參(原審卷三第351頁至第380頁)，
  此部分事實，應堪認定。
⑵上訴人雖辯稱：伊於97年間赴大陸地區工作，丙○○○為讓伊有投
  資參與感並藉此啟發存錢投資之觀念，遂於99年3月2日將股權
  移轉予伊，屬實質贈與，因方便過戶而以買賣繳交證所稅方式
  辦理移轉，一般印有股票之未上市公司遇有股東辦理股份移轉
  登記時，均建議股東以繳交證所稅方式辦理等語，然全未舉證
  以實其說。
⑶綜合觀察○○公司過戶聲請書載明：「茲因股東丙○○○持有貴公司
  股份3萬股，每股新台幣10元，共計新台幣30萬元『轉讓』（非
  贈與）乙○○產業，嗣後所有股權由受讓人行使，茲除由受讓人
  與出讓人另訂轉股證書外，合具聲請書准予過戶」(原審卷一
  第99頁），財政部南區國稅局繳款書（原審卷一第100頁）亦
  載明：「證券『出賣人』：丙○○○；『買賣』交割日期：99年3月2
  日」，可知○○公司股份應係上訴人有償買賣取得，上訴人臨訟
  辯稱之詞與客觀事實有間，應無足憑。
⑷其次，依證券交易法第1條規定，有價證券「買賣」始須繳納證
  券交易稅，而前揭年度證券交易稅一般代繳稅額繳款書復載明
  「限私人間直接買賣有價證券者使用」，足徵上訴人當時應係
  檢附資金往來證明文件及「非屬贈與財產同意移轉證明書」憑
  以辦理股權過戶，故上訴人有支付價金之事實，應堪認定。
⑸復次，兩造婚後於美國生活期間，上訴人應有相當收入，之後
  ，上訴人於97年間赴大陸地區工作，每月薪資所得也甚為優渥
  ，前已說明，則其於大陸地區工作相當時間後，於99年間以30
  萬元投資○○公司，亦屬正當合理且力能負擔之投資。再者，直
  系血親間財產移轉，原因多端。上訴人至大陸地區工作，薪資
  匯入兆豐銀行帳戶後，旋轉出至其臺銀帳戶，該臺銀帳戶乃由
  上訴人父母支配使用，代上訴人操作理財，且不乏與其父母、
  胞妹丁○○有資金往來，為兩造所是認(見不爭執事項㈤)，可見
  上訴人與父母家人間之資金往來複雜。參以丙○○○尚有其他子
  女，財產非必全由上訴人單獨繼承，實無從僅憑上訴人為丙○○
  ○之子，即得推認○○公司股份轉讓必屬無償。是以，上訴人所
  提事證，既無法推翻上開○○公司股份轉讓文件之外觀真實性，
  則○○公司股份自應列為本件剩餘財產差額分配之標的。
⑹上訴人於本院雖請求調取○○公司於98年至99年間之營利事業所
  得申報資料，欲查明○○公司股份於99年間之價值，以證明上訴
  人並非有償取得(本院卷第107頁)。惟買賣衹需當事人就標的
  物及其價金互相同意時，買賣契約即為成立(民法第345條第2
  項參照) ，不以賣方獲利為必要。而賣方決定及接受價金金額
  之動機不一，因此，考量上訴人與丙○○○間為母子關係，縱以
  低於市價出售，難認違常，亦無礙上訴人係「有償」取得○○公
  司股份之認定，故此部分調查證據之聲請，待證事實已明，無
  調查之必要，應予駁回。
⒋附表二編號12至16所示保險(以下合稱系爭保險)之保單價值準
  備金，均應列入上訴人之婚後財產：
⑴按人壽保險之保單價值準備金於危險事故發生前，係用以作為
  保險人墊繳保費、要保人實行保單借款、終止契約等保險法上
  之原因，保險人應給付要保人金額之計算基準，此觀保險法第
  116條第7項、第8項、第119條及第120條規定自明。此部分金
  額形式上之所有權雖歸屬保險人，實質上之權利由要保人享有
  ，故如認其有財產價值，原則上應屬要保人所有(最高法院101
  年度台上字第227號民事判決要旨參照)。
⑵被上訴人主張：系爭保險均以上訴人為要保人，於基準日之保
  單價值如附表二編號12至16「金額或價值」欄所示金額等情，
  有新光人壽保險股份有限公司(下稱新光人壽公司)107年7月23
  日新壽法務字第0000000000號函所附上訴人之投保簡表、台灣
  人壽保險股份有限公司(下稱台灣人壽公司)107年8月14日台壽
  字第0000000000號函所附受查人之保費資料可參(原審卷二第8
  1、82、91、92頁)，此部分事實堪以認定。
⑶上訴人雖辯稱：系爭保險均係伊父母出資，以伊為要保人而購
  買，且若以各保單購買時伊之財務狀況推算，亦可知悉伊無多
  餘金錢能購買，因為，依伊於101年至105年之所得資料，經扣
  除稅額後，淨額為17,631,252元，惟伊於104年3月至106年1月
  匯給被上訴人之生活費合計5,735,528元，推計每月生活費為2
  49,371元，5年共計14,962,247元，若加上系爭保險5年保費合
  計4,415,444元，伊之收支已呈負值，可見系爭保險之保費非
  伊所支付，不應將系爭保險之保單價值準備金列入其婚後財產
  計算等語，並提出丙○○○臺灣銀行支票簿、新光人壽公司預收
  第一次保險費相當額送金單、丙○○○臺灣銀行存摺封面、新光
  人壽公司續期保險費送金單、○○○合作金庫商業銀行支票簿、
  丙○○○及戊○○中信銀行臺東簡易型分行存摺封面、存款交易明
  細、中國信託人壽第一次保險費送金單暨續期保險費送金單、
  台灣人壽續期保險費送金單、中國信託銀行新臺幣存提款交易
  憑證、中國信託人壽第一次保險費送金單及台灣人壽續期保險
  費送金單等件為憑(原審卷二第199頁至第213頁)。惟查：
①上訴人與其父母間之銀行帳戶金流往來頻繁複雜，已如前述，
  系爭保險雖自上訴人父母之帳戶扣繳保費，然資金是否源自上
  訴人薪資，並非無疑。況自上訴人父母之帳戶扣繳系爭保險保
  費，其原因多端，上訴人父母可能本於贈與契約，或利益第三
  人契約，或委任契約、無因管理等法律關係而為給付，甚或為
  償還之前借款等原因，不一而足，自不能單憑系爭保險係由上
  訴人父母之帳戶扣繳保費乙節，即遽認系爭保險係屬上訴人婚
  後因贈與無償取得。
②其次，上訴人自承96年7月13日起至○○公司任職，附表二編號12
  、14所示保險原要保人為戊○○，於100年變更為上訴人(本院卷
  第107頁至第108頁)。參之附表二編號13、15、16所示保險，
  投保日期分別為97年、102年、101年，有新光、台灣人壽公司
  上開函覆之上訴人投保資料可參（原審卷二第81頁至第82頁、
  第91頁至第92頁)。可知系爭保險均於上訴人任職上開公司後
  ，方以上訴人之名義投保或擔任要保人。另外，單以上訴人任
  職上開公司之薪資所得來看，已屬頗豐，有其兆豐銀行帳戶明
  細可參(原審卷一第101頁至第105頁)，應有負擔保費之資力甚
  明。是以，經審酌上訴人與其父母間資金往來之複雜性、上訴
  人有相當收入、系爭保險之保費非鉅且上訴人力能負擔等情，
  關於系爭保險保費由上訴人父母之銀行帳戶扣繳及戊○○於100
  年間方將附表二編號12、14所示保險之要保人變更為上訴人等
  舉措，是否俱屬無償、是否有意繼續無償為上訴人繳納保費等
  節，顯非無疑，難認上訴人已盡舉證之責。
③再者，兩造婚後於美國生活期間，上訴人應有相當收入，之後
  ，上訴人於97年間赴大陸地區工作，每月薪資所得也甚為優渥
  ，前已說明，故上訴人累積財富、轉投資生財，合於情理。
　參以，上訴人於大陸地區贈與人民幣131萬元予甲○○，供甲○○
  購買大陸地區不動產，經廈門人民法院判決確認上開贈與行為
  無效確定，業據被上訴人陳述在卷(本院卷第163頁)，並有廈
  門人民法院判決可參(原審卷五第78頁至第83頁)；另上訴人於
  104年7月至108年10月亦多次匯款給甲○○，有被上訴人提出之
  匯款明細整理可參(原審卷四第637頁)，上訴人對此迄言詞辯
  論終結前未予爭執，益見上訴人於96年間至上開公司任職後，
  收入來源應非僅有其兆豐銀行帳戶之薪資所得，至為明灼。
④基上，審酌上訴人婚後生活工作範圍主要在境外地區，於美國
  及大陸地區亦有其他資產、收入，兩造家庭物質生活長期能維
  持一定水平，則上訴人單以其於本國之101年至105年所得收入
  為憑，計算收支，抗辯入不敷出，無法擔保系爭保險保費等語
  ，實非可信，遑論就其給付被上訴人生活費14,962,247元，除
  其中5,735,528元外，其餘金額全未舉證，是其此部分抗辯，
  應非足採。
⑷至附表二編號12及14所示保險之被保險人雖為己○○(原審卷二第
  82頁)，但上訴人既為要保人，依前開法條及說明，如附表二
  編號12至16所示保險之財產價值，自歸屬於上訴人所有。因此
  ，系爭保險之保單價值準備金，自應列入上訴人之婚後財產計
  算。
⒌從而，被上訴人剩餘財產如附表一所示，共計453,867元；上訴
  人剩餘財產如附表二編號2至16所示，共計11,633,143元，故
  兩造剩餘財產之差額為11,179,276元(11,633,143-453,867=11
  ,179,276)。是被上訴人依民法第1030條之1第1項規定，請求
  上訴人給付剩餘財產差額1/2，即5,589,638元（計算式：11,1
  79,276÷2＝5,589,638）為有理由，逾此部分之請求，即屬無據
  。
按給付無確定期限者，債務人於債權人得請求給付時，經其催
  告而未為給付，自受催告時起，負遲延責任。其經債權人起訴
  而送達訴狀，與催告有同一之效力；又遲延之債務，以支付金
  錢為標的者，債權人得請求依法定利率計算之遲延利息；應付
  利息之債務，其利率未經約定，亦無法律可據者，週年利率為
  5％，民法第229條第2項、第233條第1項前段及第203條，分別
  定有明文。上訴人經被上訴人起訴請求給付上開金額而未為給
  付，被上訴人自得依上開規定，請求上訴人加付法定遲延利息
  。查：
㈠被上訴人係以106年11月10日民事追加起訴狀請求上訴人與甲○○
  就系爭侵權事件連帶賠償，該書狀繕本於106年11月16日送達
  上訴人，有原審送達回證可參(原審卷一第43頁)。另甲○○之應
  受送達處所不明，經原審依職權為公示送達，於110年9月15日
  對甲○○為公示送達，有原審110年9月14日言詞辯論筆錄、公示
  送達證書可參(原審卷五第108、111頁)；該公示送達因甲○○未
  在台灣地區，依民訴法第152條規定，應於公告黏貼公告處之
  翌日起經60日發生效力（最高法院94年度第1 次庭長、法官會
  議決議參照），故上開公示送達於110年11月14日對甲○○發生
  送達效力。則關於系爭侵權事件，被上訴人自得請求上訴人、
  甲○○各自上開送達翌日即106年11月17日(上訴人)、110年11月
  15日(甲○○)起，均至清償日止，按週年利率5％計算之利息。
㈡另關於夫妻財產剩餘分配部分，被上訴人先後以106年12月29日
  追加起訴狀請求其中1,724,410元、108年7月10日追加起訴狀
  請求2,502,832元、109年3月24日追加起訴狀請求1,362,396元
  ，上開書狀各於108年8月16日、108年7月18日、109年3月27日
  送達上訴人，有原審送達證書可參(原審卷一第70-1頁、卷二
  第182頁、卷三第392頁)，則被上訴人就上開金額分別請求自
  前述追加起訴狀繕本送達翌日起，均至清償日止，按週年利率
  5％計算之利息，為有理由，應予准許。
結論
㈠本件被上訴人下列請求：
⒈本於侵權行為法律關係，請求上訴人與甲○○連帶給付80萬元，
  及上訴人自106年11月17日起、甲○○自110年11月15日起，均至
  清償日止，按週年利率5％計算之利息，為有理由。
⒉本於夫妻剩餘財產分配法律關係，請求上訴人給付5,589,638元
  ，及其中1,724,410元自108年8月17日、2,502,832元自108年7
  月19日、1,362,396元自109年3月28日起，均至清償日止，按
  週年利率5％計算之利息，為有理由。
㈡被上訴人逾上開1、2所為請求，即屬無據，應予駁回。
㈢原審就超過上開應准許部分，為上訴人敗訴之判決，並為假執
  行之宣告，自有未洽。上訴意旨就此部分指摘原判決不當，求
  予廢棄改判，為有理由。至於上開應准許部分，原審判命上訴
  人給付，並為假執行之宣告，核無違誤，上訴意旨，就此部分
  ，仍執陳詞，指摘原判決不當，求予廢棄，為無理由，應駁回
  其上訴。
又本判決之基礎已臻明確，兩造其餘爭點及攻擊防禦方法及舉
  證，核與判決無影響，毋庸一一論列，併此敘明。
據上論結，本件上訴為一部有理由，一部無理由，因此判決主
  文。
中　　華　　民　　國　　111 　年　　9 　　月　　29　　日
                  家事庭審判長法　官  林信旭 
                              法　官  劉雪惠
                              法　官  廖曉萍
以上正本係照原本作成。
如不服本判決，應於收受送達後20日內向本院提出上訴書狀，其
未表明上訴理由者，應於提出上訴後20日內向本院補提理由書狀
（均須按他造當事人之人數附繕本）。上訴時應提出委任律師或
具有律師資格之人之委任狀；委任有律師資格者，另應附具律師
資格證書及釋明委任人與受任人有民事訴訟法第466條之1第l項
但書或第2項（詳附註）所定關係之釋明文書影本。如委任律師
提起上訴者，應一併繳納上訴審裁判費。
中　　華　　民　　國　　111 　年　　9 　　月　　29　　日
                              書記官  廖子絜

附表一：被上訴人於基準日之剩餘財產（新臺幣：元）　　　　
編號           財  產  名  稱 金額或價值  1 中華郵政股份有限公司00000000000000號帳戶存款 37,802元  2 兆豐國際商業銀行股份有限公司00000000000號帳戶存款 416,065元 
　　
附表二：上訴人於基準日之剩餘財產（新臺幣：元） 
編號              財  產  名  稱   金額或價值  1 ○○市○○區○○段000地號土地及其上同段0000建號建物(門牌號碼：○○市○○區○○街00巷00號0樓）  4,660,040元  2 ○○縣○○市○○段00地號土地 3,898,160元  3 ○○○○股份有限公司股份30,000股 2,006,172元  4 臺灣銀行000000000000號帳戶存款 4,360元  5 華南商業銀行股份有限公司000000000000號帳戶存款 27元  6 兆豐國際商業銀行股份有限公司00000000000號帳戶存款 8,723元  7 兆豐國際商業銀行股份有限公司00000000000號外幣帳戶存款 2,989元 (美金100.23元)  8 聯邦商業銀行股份有限公司000000000000號帳戶存款 1,494元  9 元大商業銀行股份有限公司00000000000000號帳戶存款 919元  10 中國信託商業銀行股份有限公司000000000000號帳戶存款 415,576元  11 中國信託商業銀行股份有限公司000000000000號外幣帳戶存款 1,887元 (美金50.27元、澳幣13.17元、人民幣17.83元)  12 新光人壽保險股份有限公司0000000000號保單價值準備金 838,694元  13 新光人壽保險股份有限公司0000000000號保單價值準備金 362,040元  14 新光人壽保險股份有限公司0000000000號保單價值準備金 322,817元  15 台灣人壽保險股份有限公司0000000000號保單價值 1,860,447元  16 台灣人壽保險股份有限公司0000000000號保單價值 1,908,838元 (美金64,012元) 
附  註：
民事訴訟法第466條之1（第1項、第2項）：
對於第二審判決上訴，上訴人應委任律師為訴訟代理人。但上訴
人或其法定代理人具有律師資格者，不在此限。
上訴人之配偶、三親等內之血親、二親等內之姻親，或上訴人為
法人、中央或地方機關時，其所屬專任人員具有律師資格並經法
院認為適當者，亦得為第三審訴訟代理人。